【裁判字號】    91,訴,1835
【裁判日期】    920704
【裁判案由】    塗銷所有權移轉登記
【裁判全文】
臺灣桃園地方法院民事判決  九十一年訴字第一八三五號
    原      告  新竹國際商業銀行股份有限公司
    法定代理人  丙○○
    訴訟代理人  乙○○
    被      告  丁○○
                甲○○
右當事人間請求塗銷所有權移轉登記事件，本院判決如左：
    主    文
原告之訴駁回。
訴訟費用由原告負擔。
    事    實
甲、原告方面：
壹、聲明：
一、先位聲明：
  (一)確認被告丁○○與被告甲○○間就坐落桃園縣平鎮市○○段一二四三地號、面積
    一六三０‧二九平方公尺、應有部分一萬分之一八九土地及其上一二九八建號、
    門牌號碼桃園縣平鎮市○○路五七巷三號三樓建物（下稱系爭房地）於民國八十
    七年九月十九日所為之買賣關係不存在。
  (二)被告甲○○就系爭房地於八十七年十月二十九日（原告誤為九月十九日）經桃園
    縣平鎮地政事務所以買賣為原因而為之所有權移轉登記應予塗銷。
二、備位聲明：
  (一)被告丁○○、甲○○間於八十七年九月十九日、八十七年十月二十九日（原告誤
    為九月十九日）就系爭房地分別所為之買賣行為及所有權移轉登記行為均應予撤
    銷。
  (二)被告甲○○就系爭房地於八十七年十月二十九日（原告誤為九月十九日）經桃園
    縣平鎮地政事務所以買賣為原因而為之所有權移轉登記應予塗銷。
貳、陳述：
一、先位聲明部分：
  (一)緣訴外人鐵富自動化有限公司（下稱鐵富公司）邀同被告丁○○與其他訴外人黃
    蘭茜等五人為連帶保證人，於八十七年六月二十日向原告貸款新台幣（下同）二
    百五十萬元，期間自八十七年六月二十日起至八十八年六月二十日止，並簽有借
    據一份。而依該借據契約約定，訴外人鐵富公司本應於每月二十日繳納利息，本
    金則到期一次攤還，若有一期未按時履行，即喪失分期償還之權利，視為全部到
    期。詎料訴外人鐵富公司於八十八年三月二十日起，即未依約支付利息，且該債
    務依約亦已全部到期，則訴外人鐵富公司自應將所積欠之本金二百五十萬元，及
    自八十八年二月二十一日起至清償日止，按年息百分之九‧九六計算之利息，並
    自八十八年三月二十一日起至清償日止，其逾期在六個月以內者，按上開利率百
    分之十，超過六個月以上者，按上開利率百分之二十計算之違約金一次清償，且
    被告丁○○既為上開借款之連帶保證人，依法自亦應連帶負責，然被告丁○○為
    使其所有系爭房地免受原告強制執行，竟與其妻即被告劉秋梅於八十七年九月十
    九日以通謀方式而為虛偽買賣，並於八十七年十月二十九日經桃園縣平鎮地政事
    務所以買賣為原因將系爭房地所有權移轉登記予被告甲○○。因此，被告二人間
    就系爭房地所為之買賣，顯係為免遭原告聲請強制執行，意圖脫產所為之通謀虛
    偽意思表示，依民法第八十七條第一項之規定，其買賣行為應屬無效，並因系爭
    房地已移轉於買受人即被告劉秋梅，故本件先位聲明乃請求確認被告間之買賣關
    係不存在及被告甲○○應將系爭房地之所有權移轉登記予以塗銷。
  (二)至被告甲○○雖抗辯其與被告丁○○間係為有償買賣，並非通謀而為虛偽之意思
    表示云云，然被告甲○○至今皆未提出與被告丁○○間有關系爭房地買賣之相關
    資料，因此其與被告丁○○間是否真有買賣行為恐有疑義。
  (三)按依舉證責任分配原則，通說均認為在消極確認之訴，原告主張為訴訟標的之法
    律關係不存在，應就其權利障礙事實或權利消滅事實，負舉證責任。被告如以其
    法律關係存在為爭執，則應就其權利發生事實，負舉證責任。本件原告就先位聲
    明部分，乃是確認被告間就系爭房地之買賣關係不存在，而被告甲○○既主張與
    被告丁○○間確有買賣行為，且委由土地代書辦理，即應就買賣關係之存在負舉
    證責任。
  (四)緣不動產之買賣皆有公契及私契，所謂公契乃為利於地政機關辦理不動產之登記
    ，此契約中之金額皆低於市價頗多，所謂私契者乃為一般人證明債權債務關係存
    在者。本件被告所言之系爭買賣，只有地政機關為土地登記之公契存在，土地及
    建物之買賣價金合計為六十一萬一千一百三十元，與市價相差甚多，而被告復迄
    未提出雙方所為買賣不動產之私契，以證明確有債權債務發生，顯然被告就買賣
    之存在未為充分之舉證責任。再者，私人向金融機關辦理抵押貸款，其貸款之金
    額一般為提供擔保之不動產市價之七、八成左右，被告甲○○以系爭房地向聯邦
    銀行貸款一百二十萬元，用以清償被告丁○○於聯邦銀行之貸款一百十八萬八千
    八百十四元，然系爭房地經原告估計約有一百五十二萬元之價值，於八十七年移
    轉時之價值應屬更高，就此市價之差額部分，被告二人也迄未提出現金交易之證
    明，是被告二人就確有買賣關係存在且有支付相當之對價始終無法提出令人信服
    之證明。另參以被告甲○○於開庭時自承，系爭房地之抵押貸款於被告丁○○名
    下時，即為被告甲○○繳納，現雖貸款人名義變更為被告甲○○，然其實際繳納
    人仍未變更，而被告二人為夫妻關係，依民法第一千零三條規定「夫妻於日常家
    務，互為代理人」，是被告等雖變更貸款之名義人，然該筆貸款債務自始至終既
    皆由被告甲○○繳納，且被告丁○○又為被告甲○○借款之連帶保證人，被告等
    顯係為脫免於原告之強制執行而為買賣行為並為所有權移轉登記，被告二人所為
    實不符民法第三四五條「稱買賣者，謂當事人約定一方移轉財產權於他方，他方
    支付價金之契約」之規定，所為買賣行為並未有相當之價金支付，顯然為虛偽之
    買賣。
二、備位聲明部分：
  (一)又如認被告間所為之買賣行為係屬真實，然因債務人之財產為全體債權人之總擔
    保，而被告丁○○於八十七年九月十九日將系爭房地出賣予被告甲○○，並於同
    年十月二十九日移轉所有權予被告甲○○，使其償債能力受影響，顯然害及原告
    之債權。因此上開買賣行為顯亦係為免被告丁○○之財產為原告強制執行，而為
    之有償行為，且此亦為被告劉秋梅於行為時所明知，則原告自得依民法第二百四
    十四條第二項規定，訴請法院撤銷被告間就系爭房地所為之買賣行為及所有權移
    轉登記行為，並命被告甲○○將系爭房地所有權移轉登記予以塗銷。
  (二)另被告甲○○雖亦抗辯不知被告丁○○有擔任訴外人鐵富公司之連帶保證人云云
    ，然被告丁○○與被告甲○○於八十七年九月間已為夫妻迄今，是被告甲○○辯
    稱不知其夫在外擔任連帶保證人云云，誠與社會通念不符，自不足採。
  (三)再訴外人鐵富公司雖係於八十八年三月起即未依約繳息，然因當初原告持支付命
    令執行名義查詢結果，被告丁○○名下並無任何財產，直到九一年八月初時才知
    被告間就系爭房地所為之買賣移轉行為，並於原告知悉一年內即九十一年九月十
    八日立即提起本件訴訟，故原告之訴請法院撤銷被告間之買賣行為及所有權移轉
    行為，顯無逾越一年之除斥期間甚明。
、證據：提出借據一份、放款客戶往來明細、催收款項客戶往來明細各二紙、原告
    銀行不動產估算表、土地登記謄本、建物登記謄本各一份、戶籍謄本二份、台灣
    桃園地方法院支付命令暨確定證明書各一份、原告徵信資料卡、催收情形報告表
    各一份為證。
乙、被告丁○○方面：
    被告經合法通知，未於言詞辯論期日到場，亦未提出任何書狀作何聲明或陳述。
丙、被告甲○○方面：
    被告未於最後言詞辯論期日到場，據其以前到場所為陳述略謂：
壹、聲明：求為判決原告之訴駁回。
貳、陳述：
  (一)被告甲○○雖與被告丁○○為夫妻，但並不知被告丁○○在外替人作保，直到原
    告提起本件訴訟接到法院通知才知道。
  (二)系爭房地被告甲○○係於八十七年九月間向被告丁○○所購得，買賣價金雙方約
    定以被告丁○○向聯邦銀行龍潭分行貸款所欠之餘額，由被告甲○○負責清償方
    式支付，並非通謀而為虛偽買賣，且當時買賣價金約為一百二十萬元，均係由被
    告甲○○以代被告丁○○清償貸款方式給付，並無另外給付分文買賣價金予被告
    丁○○。
丁、本院依職權向桃園縣平鎮地政事務所調閱被告間就系爭房地辦理所有權移轉登記
    及抵押權設定登記之相關資料，並向聯邦銀行查詢被告二人以系爭房地先後辦理
    抵押貸款之情形。
    理由
甲、程序方面：
一、按訴狀送達後，原告不得將原訴變更或追加他訴。但不甚礙被告之防禦及訴訟之
    終結者，不在此限，民事訴訟法第二百五十五條第一項第七款定有明文。查本件
    原告雖於本院審理中將原起訴聲明部分改列為備位聲明，並追加先位聲明請求確
    認被告間就系爭房地之買賣關係不存在及被告甲○○應將系爭房地之所有權移轉
    登記予以塗銷，但因原告係於本院定期為第二次審理前即已為追加，且主張之理
    由依據均係認被告間就系爭房地所為之買賣行為，其目的係在意圖脫產，避免遭
    原告強制執行。因此，原告之追加顯然無礙於被告之防禦及本件訴訟之終結，依
    上說明，自應准許，合先敘明。
二、被告丁○○未於言詞辯論期日到場，被告甲○○未於最後言詞辯論期日到場，核
    均無民事訴訟法第三百八十六條所列各款情形，爰依原告之聲請，由其一造辯論
    而為判決。
乙、得心證之理由：
一、原告起訴主張訴外人鐵富公司邀同被告丁○○及其他訴外人為連帶保證人，於八
    十七年六月二十日向原告貸款二百五十萬元，然訴外人鐵富公司僅繳納利息至八
    十八年二月二十日，且該債務依約已全部到期，則訴外人鐵富公司自應將所積欠
    之本金二百五十萬元及利息、違約金一次清償，且被告丁○○既為上開借款之連
    帶保證人，依法亦應連帶負責。詎料被告丁○○為使其所有系爭房地免受原告強
    制執行，竟與其妻即被告劉秋梅以通謀方式而為虛偽買賣，並將系爭房地所有權
    移轉登記予被告甲○○，是依民法第八十七條第一項之規定，其買賣行為應屬無
    效，故本件先位聲明乃請求確認被告間之買賣關係不存在及被告甲○○應將系爭
    房地之所有權移轉登記予以塗銷；又如認被告間所為之買賣行為係屬真實，然因
    債務人之財產為全體債權人之總擔保，而被告丁○○竟於八十七年九月十九日將
    系爭房地出賣予被告甲○○，並於同年十月二十九日移轉所有權予被告甲○○，
    使其償債能力受影響，顯然害及原告之債權，且此為被告甲○○於受益時所明知
    。故備位聲明乃依民法第二百四十四條第二項、第四項規定，訴請撤銷被告間就
    系爭房地所為之買賣行為及所有權移轉登記行為，並命被告甲○○將系爭房地所
    有權移轉登記予以塗銷等語。被告丁○○經合法通知，未於言詞辯論期日到場，
    亦未提出任何書狀答辯；被告甲○○對於原告主張被告丁○○為訴外人鐵富公司
    向原告借款之連帶保證人，訴外人鐵富公司尚積欠借款二百五十萬元及利息、違
    約金未清償，而被告丁○○已於八十七年九月十九日將其所有系爭房地出賣予伊
    ，並辦妥移轉登記之事實固不爭執，惟仍辯稱系爭房地係於八十七年九月間向被
    告丁○○所購得，買賣價金雙方約定以被告丁○○向聯邦銀行龍潭分行貸款所欠
    之餘額，由被告甲○○負責清償方式支付，並非通謀虛偽買賣以及其雖與被告丁
    ○○為夫妻，但並不知被告丁○○在外替人作保，直到原告提起本件訴訟接到法
    院通知才知道等語。是以本件所應審酌者，首在於被告間就系爭房地之買賣是否
    為通謀虛偽意思表示一節。
二、按確認法律關係不存在之訴，如被告主張其法律關係存在時，應由被告負舉證責
    任，最高法院四十二年度台上字第一七０號固有判例可參。惟若被告就其抗辯之
    事實，已有相當之反證，而原告於其所主張之起訴原因，不能為相當之證明者，
    ，則當然應駁回原告之請求，亦有最高法院二十年度上字第二四六六號判例意旨
    可資參照。又民法第八十七條第一項所謂通謀虛偽意思表示，乃指表意人與相對
    人互相故意為非真意之表示而言，故相對人不僅須知表意人非真意，並須就表意
    人非真意之表示相與為非真意之合意，始為相當，若僅一方無欲為其意思表示所
    拘束之意，而表示與真意不符之意思者，尚不能指為通謀而為虛偽意思表示，在
    贈與或買賣契約，亦不能僅因契約當事人間有特殊親誼關係或價金之交付不實，
    即謂該贈與或買賣係通謀虛偽成立（最高法院八十六年度台上字第三八六五號裁
    判意旨參照）。查被告甲○○與被告丁○○間就系爭房地之買賣，除有卷附土地
    登記謄本、建物登記謄本原因事實欄之記載為「買賣」可稽外，且由本院依職權
    向桃園縣平鎮地政事務所調取之被告二人申請系爭房地移轉登記時所填載之土地
    建築改良物買賣所有權移轉契約書（即俗稱之公契），亦足以證明該買賣契約形
    式上存在，何況再參酌本院依職權向聯邦銀行查詢結果，經該行回覆稱：被告甲
    ○○於八十七年十月三十一日向該行申貸金額一百二十萬元，並於系爭房地設定
    最高限額抵押權一百四十四萬元予該行以為擔保，同時並由該行實際代償系爭房
    地前手即被告丁○○前於該行之借貸本金餘額一百十八萬八千八百十四元及利息
    一千一百五十四元等情，有該行陳報狀二份暨其附件授信批覆書、客戶貸放歷史
    明細表、傳票四張等在卷可按，核與被告甲○○當庭所述：系爭房地之買賣價金
    約為一百二十萬元，由渠代被告丁○○清償尚欠貸款方式給付等語相符，且由被
    告甲○○與被告丁○○間係屬夫妻關係以及系爭房地於出賣予被告甲○○前，其
    貸款所需繳納之本息即係由被告甲○○以其工作收入支付等情觀之，則被告二人
    約定以貸款餘額為買賣價金之數額亦屬合於常理。揆諸前揭說明，自難僅因被告
    二人間有特殊身分關係，即謂被告二人間就系爭房地所為之買賣係屬通謀虛偽意
    思表示。此外，原告既亦未能舉出其他證據證明被告二人間就系爭房地之買賣確
    係通謀而為虛偽之買賣，參照上開說明及最高法院四十八年度台上字第二九號判
    例意旨「第三人主張表意人與相對人通謀而為虛偽意思表示者，該第三人應負舉
    證責任」，自應認原告先位請求確認被告間之買賣關係不存在部分，為無理由。
    再者，被告二人間就系爭房地所為之買賣既非係因通謀所為之虛偽意思表示，則
    原告自亦無從依侵權行為法則或行使代位權，請求被告甲○○塗銷所有權移轉登
    記以回復原狀。綜上，原告先位聲明部分，應認均無理由。
三、次者，依原告備位聲明所示，係主張被告二人間就系爭房地所為之買賣行為，為
    有償行為，且被告二人於行為時均已明知有損害於原告之債權，而聲請撤銷上開
    詐害行為並命被告甲○○回復原狀。然按民法第二百四十四條第二項規定之撤銷
    權成立要件，不但須債務人於行為時明知有損害於債權人之權利，且須受益人於
    受益時亦知其情事，而此項撤銷權要件之存在，則應由債權人負舉證責任。又債
    務人處分其現有財產而得有相當對價者，非必生資力減少之結果，不得概謂為詐
    害行為。再清償現存債務，雖其積極財產不免減少，但同時又減少其消極財產，
    故亦無詐害行為之可言（最高法院五十四年度台上字第三一二八號裁判意旨可參
    ）。查原告固主張被告二人於行為時均已明知將損及原告之債權云云，然此為被
    告甲○○所否認，且原告亦未舉出任何確切證據以實其說，依上開舉證責任分配
    原則，已難認原告之主張為可採。何況被告丁○○雖將系爭房地予以出賣，惟其
    出賣時，訴外人鐵富公司對原告之債務尚未有逾期清償之情形，而係遲至八十八
    年三月二十日該期起，訴外人鐵富公司始未依約繳納利息，則被告二人又如何於
    八十七年九月十九日即已得知將害及原告之債權？且被告丁○○就系爭房地所賣
    得之價金亦係用以清償其現存之債務，則依上開說明，被告丁○○之積極財產雖
    有減少，但同時其消極財產亦減少，自亦無何詐害行為可言。執此，原告備位聲
    明訴請撤銷被告間就系爭房地所為之買賣行為及所有權移轉登記行為，並命被告
    甲○○將系爭房地所有權移轉登記予以塗銷，亦為無理由，不應准許。
四、因本案事證已臻明確，兩造其餘主張陳述及所提之證據，均毋庸再予審酌，附此
    敘明。
五、結論：本件原告之訴為無理由，依民事訴訟法第三百八十五條第一項前段、第七
    十八條，判決如主文。
中      華      民      國    九十二    年      七      月      四      日
                                臺灣桃園地方法院民事第一庭
~B法      官  黃若美
右為正本，係照原本作成。
如對本判決上訴，須於判決送達後廿日內向本院提出上訴狀
中      華      民      國    九十二    年      七      月      四      日
~B法院書記官  劉德壽


司法院資訊處製作；財團法人民間司法改革基金會備份。
